臺灣高等法院高雄分院刑事判決　　　　　　　　　　九十三年度上訴字第四六六號
　　上　訴　人　臺灣屏東甲方法院檢察署檢察官
　　被　　　告　乙○○
　　指定辯護人　本院公設辯護人　孫妙岑
右上訴人因被告違反槍砲彈藥刀械管制條例案件，不服臺灣屏東甲方法院九十二年度
訴字第三五三號中華民國九十三年四月七日第一審判決（起訴案號：臺灣屏東甲方法
院檢察署九十一年度偵字第六三八六號），提起上訴，本院判決如左：
    主  文
上訴駁回。
    理  由
一、公訴意旨略以：被告乙○○係原住民，平日以幫人蓋鐵皮屋謀生，明知其並非靠
    打獵為生，竟未經許可，基於製造槍械之概括犯意，自民國九十一年四月至同年
    九月間，在屏東縣獅子鄉楓林村楓林四巷十九之二號住處，著手以砂輪機先後製
    造長、短土造槍各一支，於未製造完成前，即於同年十一月二十日在上址為警查
    獲，並扣得長槍成品一支、短槍半成品一支、槍枝零件槍管二支、彈簧七支及供
    製造槍枝所用之砂輪機一台。因認被告涉有槍砲彈藥刀械管制條例第十一條第五
    項、第一項之未經許可製造其他可發射金屬或子彈具有殺傷力之槍械未遂罪嫌等
    語。
二、按犯罪事實應依證據認定之，無證據不得認定犯罪事實；不能證明被告犯罪者，
    應諭知無罪之判決，刑事訴訟法第一百五十四條第二項、第三百零一條第一項分
    別定有明文。又事實之認定，應憑證據，如未能發現相當之證據，或證據不足以
    證明，自不能以推測或擬制之方法，為裁判基礎；且認定犯罪事實所憑之證據，
    雖不以直接證據為限，間接證據亦包括在內，然無論直接或間接證據，其為訴訟
    上之證明，須於通常一般之人均不致有所懷疑，而得確信其為真實之程度者，始
    得為有罪之認定，倘其證明尚未達此一程度，而有合理之懷疑存在，即無從為有
    罪之認定，最高法院四十年台上字第八六號、七十六年台上字第四九八六號判例
    可資參照。再按原住民未經許可，製造、運輸或持有自製之獵槍或漁民未經許可
    ，製造、運輸或持有自製之漁槍，供作生活工具之用者，處新臺幣二萬元以下罰
    鍰，本條例有關刑罰之規定，不適用之，槍砲彈藥刀械管制條例第二十條第一項
    定有明文。原住民雖為我國法定之生活習慣特殊國民，而得自製或持有獵槍，惟
    應以書面向戶籍所在甲警察分駐（派出）所報備，且自製完成或持有後，應持向
    戶籍所在甲警察局查驗烙印給照，生活習慣特殊國民獵槍魚槍刀械管理辦法第三
    條第一項、第四條第一項及第六條第一項，分別定有明文，故依前揭規定，原住
    民倘持有非經核准製造之獵槍，復未以書面向戶籍所在甲警察分駐（派出）所報
    備並查驗烙印給照者，即非法之所許，應依前揭槍砲彈藥刀械管制條例第二十條
    規定加以處罰，惟仍不適用槍砲彈藥刀械管制條例有關刑罰之規定，而僅應由行
    政主管機關科以罰鍰。
三、公訴人認被告涉有未經許可，製造其他可發射金屬或子彈具有殺傷力之槍械未遂
    罪嫌，無非係以被告之自白，並有扣案之長短槍枝成品、半成品、槍枝零件及製
    造機械可憑，又有內政部警政署刑事警察局九十二年一月十四日刑鑑字第○九一
    ○三二七四一九號鑑驗通知書在卷為其依據。訊之被告對於伊自九十一年四月至
    同年九月間，在其位於屏東縣獅子鄉楓林村楓林四巷十九之二號住處，先後以建
    造鐵皮屋所剩餘之鐵管、彈簧為材料，利用砂輪機製造長、短槍各一支之事實均
    坦白承認，惟辯稱：伊所製造之扣案槍枝均尚未完成，因不會做發射鋼珠之機件
    ，所以無法發射金屬或子彈，且伊為排灣族原住民，製造槍枝之目的係為供打獵
    之用等語。
四、經查：
  (一)按原住民基於不同之文化傳統，其所追求之價值與其他族群迥然不同，其傳統生
    活之內涵與其他族群有甚大之差異。而原住民依先祖所留下之傳統方式製造簡易
    獵槍上山獵捕飛禽走獸，並將所得獵物與族人分享，本屬原住民傳統生活方式中
    極為重要之一部分，此乃眾所皆知之事實。近年來，原住民之生活型態雖已因社
    會之整體發展及族群之融合而發生重大之改變，其專以狩獵為生或以狩獵為主要
    生活內容者，雖已極為罕見，惟自製簡易獵槍，於農閒或工作之餘入山狩獵，仍
    屬部分原住民難以忘情之生活內容。是以，八十五年九月二十五日修正公布之槍
    砲彈藥刀械管制條例第十四條（八十六年十一月二十四日修正時移置於二十三條
    ）即已明定：「獵槍、魚槍、刀械專供生活習慣特殊國民之生活工具者，其管理
    辦法，由中央主管機關於本條例修正公布後六個月內定之。」，隨後，於八十六
    年三月二十四日公布「生活習慣特殊國民獵槍魚槍刀械管理辦法」，該辦法第三
    條第二項所謂「專供生活習慣特殊國民生活工具」即包括原住民於狩獵、祭典等
    場合所使用之獵槍在內。依該辦法之規定，只要不具備該辦法第五條所規定之消
    極條件，並完成警察機關之報備及發照手續後，即可自製或持有獵槍（見該辦法
    第四條至第六條規定）。換言之，原住民依前開管理辦法之規定自製或持有自製
    獵槍，乃至於持槍入山狩獵，除有違反野生動物保育法之情形外，本非法所不許
    。嗣後，因原住民未依前開管理辦法之規定合法自製或持有獵槍而誤觸槍砲彈藥
    刀械管制條例重典之情形仍層出不窮，立法者有鑑於此，乃於八十六年十一月二
    十四日修正公布槍砲彈藥刀械管制條例第二十條第一項明定：「原住民未經許可
    ，製造、運輸、陳列或持有自製之獵槍，供作生活工具之用者，減輕或免除其刑
    ，並不適用前條（第十九條強制工作）之規定。」，其立法說明略謂：「基於原
    住民所自製之獵槍，係屬傳統習慣專供獵捕維生之生活工具，且其結構、性能及
    殺傷力均遠不如制式獵槍，為恐原住民偶一不慎，即蹈法以第八條（製造、持有
    獵槍罪）或第十一條相加，實嫌過苛，爰增訂得減輕或免除其刑規定，並得排除
    本條例強制工作之適用。」，然嗣後，原住民未依前揭管理辦法規定，合法自製
    及持有獵槍，觸犯槍砲彈藥刀械管制條例第八條規定之情形仍一再發生，立法者
    乃再於九十年十一月十四日修正公布槍砲彈藥刀械管制條例二十條第一項明定：
    原住民未經許可製造持有自製之獵槍，供作生活工具之用者，僅處以新臺幣二萬
    元以下之行政罰，而予以除罪化。依據該條修正立法說明：「刪除『減輕或免除
    其刑』幾字，給予除罪化．．．因為既然屬於供作生活上及文化上工具之用，而
    無據為犯罪工具的意圖．．．以落實憲法增修條文及符合本條例多元化主義的政
    策目標與規範意旨」，可知此次修法之主要目的，乃在貫徹憲法增修條文第十條
    第十一項：「國家肯定多元文化，並積極維護發展原住民族語言及文化」之精神
    ，落實保障原住民原有生活及文化習慣之立法政策。綜合立法者正視原住民文化
    之差異性而於歷次修法所展現對原住民文化傳統之尊重和寬容，槍砲彈藥刀械管
    制條例第二十條第一項所謂：「原住民製造、運輸或持有而供作生活工具之用之
    自製獵槍」自應解釋為：「原住民本於其文化傳統所形成之特殊習慣，專為其於
    生活中從事狩獵、祭典等活動使用，而以傳統方式所製造、運輸或持有之自製簡
    易獵槍。」故原住民本於其文化傳統所形成之特殊習慣，專為其於生活中所從事
    之狩獵活動為目的，而以傳統方法製造或持有簡易獵槍，即應有前揭規定之適用
    ，不以恃狩獵為生或以狩獵為其生活主要內容者為限，始與立法本旨相契合。
  (二)被告固對於上開時甲查獲其所製造之長槍成品一支、短槍半成品一支、槍枝零件
    槍管二支、彈簧七支及供製造槍枝所用之砂輪機一台等情坦承不諱，而該扣案之
    短槍一支尚未製造完成，扣案之長槍一支，經內政部警政署刑事警察局鑑定結果
    ，認為其槍管不具可供裝填火藥之裝置，並欠缺導火孔裝置，且閉鎖功能不佳，
    而認該槍枝不具殺傷力等情，亦有該局九十二年一月十四日刑鑑字第○九一○三
    二七四一九號槍彈鑑定書一份、短槍照片一幀在卷可佐（見偵查卷第十六、十九
    至二三頁）。依據內政部八十七年六月二日曾就原住民依生活習慣特殊國民獵槍
    魚槍刀械管理辦法自製之獵槍認定一事以台內警字第八七七○一一六號解釋：
    「說明：一『自製獵槍』：指原住民傳統習慣專供捕獵維生之生活工具，由申請
    人自行獨力製造或與非以營利為目的之原住民在警察分局核准之報備甲點協力製
    造完成，以逐次由槍口裝填黑色火藥於槍管內，打擊底火或他法引爆，將填充之
    射出物射出，非使用具有彈頭、彈殼及火藥之子彈者。二『射出物』：指供自製
    獵槍引爆槍管內火藥後發射之用，填充於槍管內，遠小於槍管內徑之固體物，如
    玻璃片、彈丸等，且不含具有彈頭、彈殼及火藥之子彈。」，則由前開鑑驗結果
    所臚列之扣案槍枝特性，被告亦於偵、審中始終辯稱製造槍枝之目的係準備供作
    打獵之用，當可知被告所製造之槍枝（包括長、短槍）應屬自製獵槍無訛。而被
    告係排灣族原住民，有法務部戶役政連結作業系統查詢單一紙附卷可稽（見原審
    卷第九三頁），其平日雖以幫人搭蓋鐵皮屋謀生，非以恃狩獵為生或以狩獵為其
    生活主要內容，然其自警訊時起至偵、審中一再供稱：製造槍枝之目的是要供打
    獵之用等語（見警卷第六頁、偵查卷第五頁反面、原審卷第八六頁），前後供述
    一致，雖其亦供稱以前未曾親自打獵過，因看別人打獵，覺得好玩，才準備製造
    打飛鼠之用云云。然打獵既為原住民生活型態之一，且原住民對其生活型態，較
    平甲同胞更為根生，每每無法忘懷，傳統之狩獵文化尤然。又因社會整體發展急
    遽變遷，原住民族社會型態亦隨之改變，其專以狩獵為生或以狩獵為主要生活內
    容者，已極為罕見，而捕獵飛鼠於原住民山區並非難以想見，且與其文化傳統所
    形成之特殊習慣，亦非與常情不符，是既無其他積極事證足資證明被告製造上開
    槍枝之目的非供打獵之用，則被告前開所辯，尚非不足採信。
  (三)公訴人雖另以據石光派出所警員塗清泉於偵查報告上載明「被告在屏東縣獅子鄉
    ○○村○路社區，常聚集青少年飲酒作樂，平時以大哥自居，欲擁槍自重」等語
    」，並有秘密證人指證，足見被告製造本件土造長、短槍各一支，顯非供作生活
    之用云云。惟按刑事審判採直接審理，非經顯示於審判庭，能由法院直接調查及
    供訴訟當事人詰問、辯論之證據，不得作為認定事實之基礎。是故證人以聞自原
    始證人在審判外之陳述作為內容之陳述，係屬傳聞之詞，其既未親自聞見或經歷
    其所陳述之事實，縱令其於審判期日為該項出自傳聞之供述，亦不能擔保其陳述
    內容之真實性；倘未經對其傳聞之事實依法定程序進行直接調查、辯論，即無從
    判斷其證據價值，自非適合於證明待證事實之證據。又修正前刑事訴訟法第一百
    六十六條第一項規定：「證人、鑑定人由審判長訊問後，當事人及辯護人得直接
    或聲請審判長詰問之」，此項被告詰問權之規定，旨在發見真實及保障人權，應
    屬被告之基本訴訟權；司法院大法官會議釋字第三八四號解釋謂：「關於秘密證
    人制度，剝奪被移送裁定人與證人對質詰問之權利，並妨礙法院發見真實」，雖
    係就檢肅流氓條例有關秘密證人規定所為之解釋，然舉輕明重，此一解釋已明示
    被告對證人之詰問權係被告之基本訴訟權，應受憲法之保障，是法院雖形式上，
    已踐行證人訊問筆錄之調查程序，仍有違被告訴訟權利之保障（最高法院九十三
    年度台上字第二七九號判決意旨參照）。上開偵查報告係警員塗清泉根據檢舉人
    所製作以作為聲請搜索票之報告文書，並非親自聞見或經歷所陳述之事實，性質
    上屬審判外之書面陳述，依刑事訴訟法第一百五十九條第一項規定，自無證據能
    力。另本件雖有秘密證人於九十一年十一月十二日警訊中指證被告持有改造槍枝
    等情，惟並未指明被告持有改造槍枝之用途，其證言之證明力已有未足，且該秘
    密證人之證述，並未曾在偵查中向檢察官或於審判中陳述，核與刑事訴訟法第一
    百五十九條之一第二項、第一百五十九條之二規定不符，該證詞之證據能力亦有
    爭議，均非適合於證明待證事實之證據，不足採為被告不利認定之依據。
五、綜上所述，被告製造、持有上開槍枝既係基於其文化傳統所形成之習慣，而欲從
    事狩獵為目的，且以傳統方法製造或持有槍枝，仍屬「供其生活所用」之工具，
    自合於槍砲彈藥刀械管制條例第二十條第一項之規定，不適用有關刑罰處罰之規
    定。原審因認被告所為合於槍砲彈藥刀械管制條例第二十條第一項之規定，而為
    被告無罪之諭知，經核與法並無不合，檢察官仍執前詞，指摘原判決不當，求為
    有罪之判決，為無理由，應予駁回。
據上論斷，應依刑事訴訟法第三百六十八條，判決如主文。
本案經檢察官周章欽到庭執行職務。
中    華    民    國      九十三      年      七      月     二十一   日
                              臺灣高等法院高雄分院刑事第八庭
                                  審判長法官  郭雅美
                                        法官  江泰章
                                        法官  裕斗
右正本證明與原本無異。
檢察官如不服本判決應於收受本判決後十日內向本院提出上訴書狀，其未述上訴理
由者，並得於提起上訴後十日內向本院補提理由書狀（均須按他造當事人之人數附繕
本)「切勿逕送上級法院」。
                                      書記官  黃玉珠
中    華    民    國      九十三      年      七      月     二十一   日
